臺灣高等法院臺南分院刑事判決
111年度金上訴字第811號
上  訴  人  臺灣嘉義地方檢察署檢察官
被      告  劉月蓉




上列上訴人因被告違反洗錢防制法等案件，不服臺灣嘉義地方法
院111年度金訴字第77號中華民國111年5月23日第一審判決（起
訴案號：臺灣嘉義地方檢察署110年度偵字第11123號），提起上
訴，本院判決如下：
    主  文
原判決撤銷。
劉月蓉幫助犯洗錢罪，處有期徒刑參月，併科罰金新臺幣壹萬元
，罰金如易服勞役，以新臺幣壹仟元折算壹日。緩刑貳年，並應
於本判決確定之翌日起陸個月內，接受法治教育玖小時，緩刑期
間付保護管束。
    事  實
一、劉月蓉知悉金融帳戶係個人理財之重要工具，為攸關個人財
    產、信用之表徵，可預見如交予陌生人使用，可能幫助詐欺
    集團成員利用該帳戶，作為向他人詐欺取財時指示被害人匯
    款及行騙之人提款之工具，遮斷資金流動軌跡，以掩飾、隱
    匿犯罪所得之目的，竟為圖取得租金，心存僥倖，基於縱有
    人以其金融帳戶實施詐欺取財，及掩飾、隱匿犯罪所得等犯
    罪目的使用，亦不違背其本意之幫助詐欺取財及幫助一般洗
    錢之不確定故意，於民國110年9月26日16時42分前某時許，
    在址設臺中市○○區○○路000號之統一超商○○門巿，以店到店
    之方式，將其向臺灣中小企業銀行埔里分行申辦之帳號000-
    00000000000號帳戶（下稱本案帳戶）之提款卡出租予某真
    實姓名年籍不詳之成年詐欺集團成員（無證據證明為未滿18
    歲之人），並事先依該人之指示，變更提款密碼為000000，
    再寄送本案帳戶供該人及所屬詐欺集團以本案帳戶作為向他
    人詐欺取財、洗錢之工具。迨該人得手後，旋供自己或他人
    所屬之詐欺集團使用，而該集團成員意圖為自己或第三人不
    法之所有，基於詐欺取財之犯意聯絡，於110年9月26日16時
    1分許，假冒基督教芥菜種會之會計人員，向甲○○謊稱：因
    電腦系統錯誤，誤將甲○○之每月捐款金額提高至新臺幣（下
    同）5,000元，須依指示匯款方可解除定期扣款云云，致甲○
    ○陷於錯誤，而依指示先後於同日16時42分許、同日時44分
    許，以網路銀行轉帳方式分別轉帳4萬9,987元、3萬8,313元
    至本案帳戶；復於同日17時45分許，在臺中市○○區○○路0段0
    00號臺中逢甲郵局自動櫃員機，以無摺存款之方式匯款9,98
    5元至本案帳戶。嗣因甲○○發覺有異報警處理，始循線查悉
    上情。
二、案經甲○○訴由嘉義縣警察局民雄分局報告偵辦。
    理  由
壹、證據能力方面
一、按被告以外之人於審判外之陳述，雖不符刑事訴訟法第159
    條之1至第159條之4之規定，而經當事人於審判程序同意作
    為證據，法院審酌該言詞陳述或書面陳述作成時之情況，認
    為適當者，亦得為證據；當事人、代理人或辯護人於法院調
    查證據時，知有第159條第1項不得為證據之情形，而未於言
    詞辯論終結前聲明異議者，視為有前項之同意，刑事訴訟法
    第159條之5第1項、第2項定有明文。本案認定犯罪事實所援
    引具傳聞性質之言詞或書面證據，檢察官及被告均同意列為
    證據（見本院卷第51至53、74頁），亦未於本案言詞辯論終
    結前具狀聲明異議，本院審酌該等被告以外之人審判外陳述
    作成時之情況，並無不能自由陳述之情形，亦無顯不可信之
    情狀，且未見有何違法取證或其他瑕疵，而與待證事實具有
    關聯性，本院認為以之作為證據應屬適當，自均得作為證據
    。
二、另本件所引用卷內非供述證據性質之證據資料，則均無證據
    證明係公務員違背法定程序所取得，亦無顯有不可信之情況
    ，且均經本院於審理期日提示而為合法調查，檢察官及被告
    於本案言詞辯論終結前，均未爭執其證據能力，本院審酌前
    開證據之作成或取得之狀況，並無非法或不當取證之情事，
    且亦無顯不可信之情況，並無證據力明顯過低之情形，復經
    本院於審判期日就上開證據依法進行調查、辯論，依刑事訴
    訟法第159條之5規定，均具有證據能力。
貳、實體方面
一、認定犯罪事實所憑之證據及理由
  ㈠被告固坦承於上揭時、地寄送本案帳戶之提款卡給他人，並
    配合將密碼更改為000000等事實，惟矢口否認有何幫助詐欺
    取財、幫助洗錢等犯行，辯稱：伊在臉書有看到應徵工作的
    廣告，是做餐廳服務人員，對方說要先寄送提款卡過去才能
    去那邊工作，他說什麼伊已經不記得了，LINE對話紀錄因手
    機問題已經遺失，伊在同一時間有另外寄送兆豐銀行帳戶之
    提款卡給別人，伊有提出告訴，業經新北地檢以110年度偵
    字第39484號為不起訴處分，當時伊有提供LINE對話紀錄給
    警方，因為當時手機沒有壞掉，本案帳戶資料應該在那個卷
    裡面會有等語。
  ㈡經查：
  ⒈告訴人甲○○因詐欺集團成員施用詐術致陷於錯誤，而匯款至
    被告本案帳戶乙節，業經告訴人於警詢中指訴綦詳，並有告
    訴人提出之通話紀錄、網路銀行APP交易明細截圖、郵局存
    摺封面影本及元大銀行提款卡背面影本、本案帳戶之開戶基
    本資料、存款交易明細查詢單、內政部警政署反詐騙諮詢專
    線紀錄表、臺中市政府警察局第六分局何安派出所受（處）
    理案件證明單、受理詐騙帳戶通報警示簡便格式表、金融機
    構聯防機制通報單等附卷可證，足見不詳詐欺集團成員確有
    利用被告所提供之本案帳戶遂行詐欺取財、洗錢之事實，堪
    以認定。
  ⒉被告否認犯罪，並以前詞置辨，故本件自應審究被告將金融
    帳戶交付他人，是否基於幫助詐欺取財及幫助洗錢之不確定
    故意而為之？分述如下：
　⑴按金融帳戶為個人之理財工具，一般民眾皆可以存入最低開
    戶金額之方式自由申請開設金融帳戶，並無任何特殊之限制
    ，因此一般人申請存款帳戶極為容易而便利，且得同時在不
    同金融機構申請多數存款帳戶使用，並無使用他人帳戶之必
    要，若有藉端向他人蒐集帳戶者，依通常社會經驗，當就對
    其是否為合法用途存疑，尤以近來利用人頭帳戶作為詐欺取
    財之犯罪工具，迭有所聞，此經政府機關、傳播媒體廣為宣
    導周知。本件被告在未經相當查證，亦無任何正當理由之情
    況下，輕率的將金融帳戶交付、提供他人使用，且其辯解並
    無可採（詳如後述），足認係基於縱使帳戶被作為收受詐欺
    贓款、製造金流斷點之用，亦不違背其本意之幫助詐欺取財
    及幫助洗錢之不確定故意而為之。
　⑵被告雖以前詞提出辯稱，惟查：
　①被告所提出之LINE截圖畫面係被告所申設之另兆豐銀行帳戶
    ，與本案起訴之臺灣中小企銀帳戶無關，且内容很明確是被
    告將帳戶出租他人使用以賺取租金，被告雖年輕，但以其年
    齡及智識程度，不可能無法分辨此等情節並非在應徵工作，
    而是在出租帳戶，自無法佐證被告所辯「因在臉書有看到應
    徵工作的廣告，是做餐廳服務人員，才提供帳戶給他人」之
    陳述屬實。而被告並未就其所述本案帳戶交付他人之說法加
    以舉證，且被告供稱：中小企銀的部分，我的手機中安裝的
    LINE出問題，無法存取與「涵涵」之間LINE的對話記錄，但
    對方也是告知我提供一個帳戶的話，一個月可以領3萬元，
    對方當時是說有一個工作可以讓我做，對話內容和兆豐銀行
    的LINE差不多，不過中小企銀的部分，「涵涵」有提到工作
    內容是餐廳外場的工作，但沒有告知我工作地點在何處。之
    前的工作老闆沒有要其提供存摺及提款卡等語（見原審卷第
    35頁）。是以被告就其辯稱因找工作而提供他人本案帳戶部
    分，乃空言主張，並未提出任何證據，尚難採認。
　②又一般應徵工作者於找工作時，必會先向面談者了解其將來
    工作之內容、地點、上下班時間、薪資報酬等重要事項，以
    估評該工作性質是否適合自己、所獲得之報酬是否與付出之
    勞務相當，進一步決定是否接受該工作，且須俟正式錄取後
    ，始會要求提供帳號以供薪資轉帳用，甚且，倘真係為薪資
    轉帳使用，亦無須將該帳戶之存摺、提款卡及密碼均同時交
    付他人任意使用。是倘求職者若見他人不告以其將來工作之
    內容、地點、上下班時間、薪資報酬等重要事項，反而要求
    求職者交付銀行帳戶物件及密碼，衡情求職者對於該等銀行
    帳戶可能供他人作為財產犯罪之不法目的使用，當有合理之
    預期。而如前被告所供述：對方也是告知我提供一個帳戶的
    話，一個月可以領3萬元，沒有告知我工作地點等語，可知
    對方所提供之資訊也僅是提供帳戶換取報酬，並未針對工作
    之細節（工作性質、時間、報酬、甚至最基本的工作地點）
    與被告洽談或告知被告，被告也完全沒有過問，可見被告也
    只想用帳戶去換取金錢，至於工作之內容，則完全不在意，
    顯與一般人應徵工作之情況迥然有異。又被告於同一時期寄
    送兆豐銀行帳戶之提款卡予姓名年籍不詳LINE暱稱「曾怡靜
    」之人，因該帳戶資料未及行使即遭警方查獲，經臺灣新北
    地方檢察署檢察官以110年度偵字第39484號對領取兆豐銀行
    帳戶資料之丁立偉、黃韋智為不起訴之處分，於該案中被告
    曾提出與「曾怡靜」之對話紀錄，「曾怡靜」於對話中即明
    示欲承租被告之兆豐銀行帳戶，可認被告對於藉由出租帳戶
    獲利乙節應有認識。而一般合法之公司顯然無須透過詢問素
    不相識、毫無親誼關係及信任基礎之他人提供帳戶，且需高
    達每月3萬元之報酬，甚至冒著遭他人透過網路銀行甚或凍
    結帳戶方式取走款項之風險，除非是出於充作犯罪使用，並
    藉此躲避警方追緝之目的。況被告所辯交付本案帳戶一節，
    與一般人應徵工作時，僅須告知公司其本人帳戶之帳號或提
    供存簿影本作為工作薪資匯入所用即可，無庸交付上開帳戶
    資料予任職公司之常情不符，是以被告應可認知一般正常使
    用帳戶之人或公司，並無向他人租用或購買帳戶存摺、提款
    卡及密碼之必要，當可預見他人答應支付高額報酬要求其提
    供金融帳戶資料，有高度可能作為不法金流出入使用。
　③再者，被告雖於原審審理中陳稱：當初我那個帳戶是要扣保
    險費的，那時候我以為帳戶會於3天後一起還給我等語，惟
    繳納保險費之方式不僅有以金融帳戶轉帳為唯一方式，尚可
    以現金、信用卡等支付方式，故即使原約定轉帳之金融帳戶
    無法使用，仍無礙於消費者繳納保險費用，況觀之被告本案
    帳戶之交易明細，交易内容甚簡，除約定之富邦人壽保險費
    用轉出外，少有其他交易情形，顯然是被告並不常用之帳戶
    ，故被告將不常使用之本案帳戶交付、提供他人，亦無違反
    常理之處。且被告曾擔任過飯店之基層服務人員，當知其需
    付出相對應之勞動力始能獲取薪資報酬，而無論本案發生時
    所適用之最低基本工資為「每月基本工資24,000元，每小時
    基本工資160元。」或現今適用之「每月基本工資25,250元
    ，每小時基本工資168元。」均與被告所提出之LINE截圖畫
    面之「零成本、不需要投資、需要工作兼職、缺錢的、三天
    賺1萬元、一個月領3萬元」等無需付出勞動力，僅需交付金
    融帳戶即可取得報酬及報酬之數目相去甚遠。被告年紀雖輕
    ，但具備相當智識程度，並有相當之社會生活經驗，並非懵
    懂無知或不知世事之人，對金融帳戶關乎個人之財產及隱私
    ，當無推諉不知之理，是其既知個人帳戶資料不可恣意交付
    予不熟識他人，枉顧帳戶被利用為犯罪工具之危險，卻仍將
    本案帳戶提款卡及密碼交予真實姓名、聯絡方式均不明之人
    ，任由毫無所悉之不詳人員管領支配其帳戶，對於詐欺犯罪
    不法構成要件之實現，雖非有意使其發生，然此項結果之發
    生，顯不違背被告之本意，斷無不能預見收受帳戶者將用於
    從事收受及領取詐欺款項，而隱匿掩飾犯罪所得之理，其有
    容任幫助詐欺、幫助洗錢之不確定故意甚明，自應負幫助詐
    欺取財、幫助洗錢罪責。被告就其所辯為求職而提供帳戶，
    既無法提出具體事證以實其說，僅係空言否認，顯係卸責之
    詞，不足採信，被告辯稱其主觀上不具備幫助詐欺取財、洗
    錢之不確定故意，自非可採。
  ㈢綜上，本案事證明確，被告上開幫助詐欺取財、幫助洗錢犯
    行均堪以認定，應予依法論科。
二、論罪
  ㈠按刑法上之幫助犯，係對於犯罪與正犯有共同之認識，而以
    幫助之意思，對於正犯資以助力，未參與實施犯罪構成要件
    之行為者而言（最高法院88年度台上字第1270號判決意旨參
    照）。被告提供金融機構帳戶之提款卡、密碼予他人使用，
    係使詐欺集團向告訴人等詐騙財物後，得以使用該帳戶為匯
    款工具，進而取得款項以隱匿、掩飾犯罪所得，尚非實施詐
    欺取財之構成要件行為，此外，查無證據證明被告有參與詐
    欺取財、洗錢犯行之構成要件行為，堪認被告所為，係參與
    詐欺取財構成要件以外之行為，僅對遂行詐欺取財、洗錢犯
    行資以助力，均為幫助犯。故核被告所為，係犯刑法第30條
    第1項前段、第339條第1項之幫助詐欺取財罪及刑法第30條
    第1項前段、洗錢防制法第14條第1項之幫助洗錢罪。
　㈡被告以一交付金融機構帳戶之幫助行為，幫助他人向告訴人
    甲○○詐欺取財，同時犯幫助詐欺取財罪與幫助洗錢罪，為想
    像競合犯，應依刑法第55條規定從一重以幫助洗錢罪處斷。
　㈢被告係對正犯資以助力而實施犯罪構成要件以外之行為，為
    幫助犯，應依刑法第30條第2項規定，按正犯之刑減輕之。
參、撤銷改判之理由及量刑、沒收之說明：
一、被告上開幫助詐欺取財、幫助洗錢犯行堪以認定，業如前述
    。原審未能仔細勾稽，遽認不能證明被告有上開幫助詐欺取
    財、幫助洗錢等犯行，而為無罪之判決，顯有未洽。檢察官
    上訴意旨以：㈠卷附之LINE截圖畫面内容係被告所申設之另
    兆豐銀行帳戶，並非與本案帳戶相關，原判決逕以不相關之
    證據比附佐證被告所述為實在等情，恐有認定事實之違誤；
    ㈡被告之本案帳戶交易内容甚簡，除約定之富邦人壽保險費
    用轉出外，少有其他交易情形，是原判決以本案帳戶並非閒
    置，而與其他慣以閒置金融帳戶作為幫助詐欺之用多所不同
    ，而認被告所辯應堪採信，顯有違誤；㈢又原判決所查詢之2
    件不起訴處分書案件内之被告等均係為求職「家庭代工」而
    被騙交付金融帳戶，與本案被告之求職内容完全不同，則該
    2件不起訴處分書内所涉之自稱「涵涵」之人是否與被告有
    所關聯，亦無從證明，原判決逕引無證明力之另案不起訴處
    分書類推被告所涉犯罪事實，恐有違誤；㈣且被告曾擔任過
    飯店之基層服務人員，當知其需付出相對應之勞動力始能獲
    取薪資報酬，與原判決所引用之LINE對話截圖畫面内容無需
    付出勞動力，僅需交付金融帳戶即可取得報酬及報酬之數目
    相去甚遠，故以此認定被告之智識程度、生活與工作經驗，
    被告應係遭騙始交付本案之金融帳戶，應有認定事實之違誤
    等語，指摘原判決不當，依前述說明，為有理由，自應由本
    院將原判決予以撤銷改判。
二、爰審酌被告前無犯罪紀錄，素行良好，此有臺灣高等法院被
    告前案紀錄表在卷可稽，被告任意將金融帳戶提供他人使用
    ，紊亂社會正常交易秩序及交易安全，並使不法之徒藉此輕
    易於詐騙後取得財物，並令司法偵查機關難以追查詐欺犯罪
    人之真實身分以阻犯行，殊屬不該，且並未與告訴人達成和
    解，賠償其損失，兼衡被告犯罪動機、手段、告訴人所受之
    損害，被告於原審自陳高職畢業之智識程度、未婚、目前從
    事餐飲業服務人員，工作底薪27,000元，加班費另計之生活
    狀況（見原審卷第70頁），及其犯罪否認犯行之態度等一切
    情狀，量處如主文第二項所示之刑，並就罰金部分諭知易服
    勞役之折算標準。
三、被告前未曾因故意犯罪受有期徒刑以上刑之宣告，無犯罪紀
    錄，其於案發時未滿20歲，年輕尚輕，因年輕識淺、一時失
    慮致犯本罪，經此刑之宣告後，當知所警惕，信無再犯之虞
    ，因認所宣告之刑以暫不執行為適當，依刑法第74條第1項
    第1款之規定均併予宣告緩刑2年，又為使被告能夠就所犯記
    取教訓，認所受緩刑宣告亦有附條件之必要，併依刑法第74
    條第2項第8款規定，命被告應於本判決確定之翌日起6個月
    內接受9小時之法治教育課程，再依刑法第93條第1項第2款
    規定，諭知於緩刑期間交付保護管束。被告如未遵循本院諭
    知之緩刑負擔而情節重大者，檢察官得依刑事訴訟法第476
    條及刑法第75條之1第1項第4款規定，聲請撤銷緩刑宣告，
    併此敘明。
四、沒收部分　
　㈠按犯罪所得，屬於犯罪行為人者，沒收之。但有特別規定者
    ，依其規定；前項之沒收，於全部或一部不能沒收或不宜執
    行沒收時，追徵其價額，刑法第38條之1第1項、第3項固各
    有明文。然因犯罪所得之物，以實際所得者為限，苟無所得
    或尚未取得者，自無從為沒收追繳之諭知（最高法院89年度
    台上字第3434號判決意旨參照）。查被告未因本案獲取報酬
    ，且卷內查無證據足認被告有因本案犯行獲得任何利益或報
    酬，其既無犯罪所得，自無庸諭知沒收。
　㈡次按「犯第14條之罪，其所移轉、變更、掩飾、隱匿、收受
    、取得、持有、使用之財物或財產上利益，沒收之；犯第15
    條之罪，其所收受、持有、使用之財物或財產上利益，亦同
    」，洗錢防制法第18條第1項定有明文。此一規定採取義務
    沒收主義，然該洗錢行為之標的是否限於行為人所有者始得
    宣告沒收，法無明文，實務上向採法條並未規定「不問屬於
    犯罪行為人與否均沒收」時，仍以屬於被告所有者為限，始
    應予沒收；在洗錢防制法並未規定「不問屬於犯罪行為人與
    否」之情形下，宜從有利於被告之認定。查被告雖提供帳戶
    供他人詐取財物，然被告並非提領取得贓款之人，對於該贓
    款無何所有權或事實上處分權限，揆諸上開意旨，自無從依
    洗錢防制法第18條第1項對被告就詐欺款項金額諭知沒收。
　㈢被告本案帳戶之存摺、提款卡雖屬被告所有且供犯罪所用之
    物，然未扣案，且已交付他人使用，是否仍存尚有未明，且
    上開物品單獨存在不具刑法上之非難性，倘予追徵，除另使
    刑事執行程序開啟之外，對於被告犯罪行為之不法、罪責評
    價並無影響，且就沒收制度所欲達成之社會防衛目的亦無任
    何助益，欠缺刑法上重要性，均無沒收或追徵之必要，依刑
    法第38條之2第2項規定，不予宣告沒收。
據上論斷，應依刑事訴訟法第369條第1項前段、第364條、第299
條第1項前段，判決如主文。
本案經臺灣嘉義地方檢察署檢察官謝雯璣提起公訴、同署檢察官
陳則銘提起上訴，臺灣高等檢察署臺南檢察分署檢察官李宛凌到
庭執行職務。
中　　華　　民　　國　　111 　年　　9 　　月　　21　　日
                  刑事第三庭    審判長法  官  郭玫利
                                      法  官  林臻嫺
                                      法  官  曾子珍
以上正本證明與原本無異。
如不服本判決應於收受送達後20日內向本院提出上訴書狀，其未
敘述上訴理由者，並得於提起上訴後20日內向本院補提理由書（
均須按他造當事人之人數附繕本）「切勿逕送上級法院」。
　　　　　　　　　　　　　　　　　　　書記官  蔡双財
中　　華　　民　　國　　111 　年　　9 　　月　　21　　日
附錄本案論罪科刑法條： 
刑法第30條
（幫助犯及其處罰）
幫助他人實行犯罪行為者，為幫助犯。雖他人不知幫助之情者，
亦同。
幫助犯之處罰，得按正犯之刑減輕之。
刑法第339條
（普通詐欺罪）
意圖為自己或第三人不法之所有，以詐術使人將本人或第三人之
物交付者，處 5 年以下有期徒刑、拘役或科或併科 50 萬元以
下罰金。
以前項方法得財產上不法之利益或使第三人得之者，亦同。
前二項之未遂犯罰之。
洗錢防制法第14條
有第二條各款所列洗錢行為者，處 7 年以下有期徒刑，併科新
臺幣 5 百萬元以下罰金。
前項之未遂犯罰之。
前二項情形，不得科以超過其特定犯罪所定最重本刑之刑。
刑。